【裁判字號】    99,訴,87
【裁判日期】    990526
【裁判案由】    塗銷所有權移轉登記
【裁判全文】
臺灣士林地方法院民事判決                99年度訴字第87號
原      告  丙○○
訴訟代理人  楊進興律師
被      告  乙○○
            丁○○
            甲○○○
            戊○○
上四人共同  陳國雄律師
訴訟代理人
上列當事人間塗銷所有權移轉登記事件，本院於民國99年5 月12
日言詞辯論終結，判決如下：
    主  文
原告之訴駁回。
訴訟費用由原告負擔。
    事實及理由
一、原告起訴主張：
  (一)坐落臺北市○○區○○段3 小段405 地號土地（下稱：系爭
    土地）原為國有土地，訴外人即原告之父劉泉為坐落其上11
    4 建號，即門牌號碼臺北市○○區○○路156 巷23號1 、2
    、3 層房屋（下稱：系爭房屋）共有人，應有部分3 分之1
    。民國92年間劉泉繼承人即原告、訴外人劉美珠及被告丁○○、甲○○○、戊○○辦理繼承登記，而為系爭房屋應有部
    分3 分之1 之公同共有人。嗣原告於94年間出資向系爭土地
    管理機關財政部國有財產局承購系爭土地應有部分3 分之1
    ，惟登記為原告應有部分6 分之1 ，被告丁○○、甲○○○
    、戊○○應有部分各18分之1 。
  (二)詎被告乙○○為謀取得系爭土地所有權，規避土地法第34條
    之1 第4 項共有人優先承買權之規定，竟與被告丁○○、甲○○○、戊○○共同為通謀虛偽意思表示，由被告丁○○、
    甲○○○、戊○○以贈與為原因，於97年6 月18日分別將系
    爭土地應有部分各18分之1 ，移轉登記為被告乙○○所有。
    被告間就系爭土地應有部分18分之3 以贈與為原因所辦理之
    所有權移轉登記，係基於通謀虛偽意思表示而為，依法應屬
    無效。又系爭土地及坐落其上之系爭房屋，被告丁○○、甲○○○、戊○○均有所有權應有部分，詎被告竟違背民法第
    799 條第5 項、公寓大廈管理條例第4 條第2 項規定，而將
    系爭土地應有部分分離單獨辦理移轉登記予被告乙○○，自
    屬違背法律強制規定而為無效。
  (三)又因系爭土地為原告出資購買借名登記於被告丁○○、甲○○○、戊○○，且原告有優先購買權，兩造間就被告間移轉
    登記法律關係存否既有爭執，為此依法起訴請求判決確認。
    再系爭土地應有部分18分之3 以贈與原因為移轉登記之意思
    表示既屬無效，原告為系爭土地實質所有權人，且有優先購
    買權，為此另本於借名登記、實質所有權及侵權行為之規定
    ，訴請塗銷登記以回復原狀。
  (四)並聲明：
  1.確認被告丁○○、甲○○○、戊○○分別與被告乙○○間就
    系爭土地所有權應有部分各18分之1 ，於97年6 月18日所為
    移轉登記之意思表示無效。
  2.被告應將系爭土地所有權應有部分18分之3 於97年6 月18日
    以贈與為原因之所有權移轉登記塗銷。
二、被告則以：
  (一)原告主張之法律關係為借名登記或優先承買權，縱經法院確
    認被告丁○○、甲○○○、戊○○與被告乙○○間就系爭土
    地以贈與為原因之所有權移轉登記之意思表示無效，亦與原
    告主張之借名登記法律關係或優先承買權無涉，亦即縱經法
    院判決確認，亦不能除去其不妥之狀態，故原告所提確認法
    律關係之訴，並無受確認判決之法律上利益。
  (二)原告與被告丁○○、甲○○○、戊○○之父劉泉於54年3 月
    17日將系爭房屋應有部分3 分之1 出賣予訴外人高銘塏，高
    銘塏復於71年2 月19日出賣予被告張正之父即訴外人張炎泉
    ，並交付買受人占有。因劉泉遲未依買賣契約將系爭房屋應
    有部分3 分之1 移轉登記與高銘塏，經高銘塏於91年間訴請
    劉泉繼承人為移轉登記，雖因劉銘塏之移轉登記請求權罹於
    15年之時效而經臺灣臺北地方法院臺北簡易庭91年度北簡字
    第13903 號、同院92年度簡上字第311 號判決駁回，惟被告
    丁○○、甲○○○、戊○○因知悉上開過程，為履行劉泉就
    系爭房屋所訂定之買賣契約，乃於前開事件二審判決前，先
    與高銘塏成立和解，同意移轉系爭房屋所有權。又因高銘塏
    已於71年間將系爭房屋應有部分3 分之1 移轉張炎泉，現由
    張炎泉繼承人即被告乙○○占有，被告丁○○、甲○○○、
    戊○○為延續劉泉出賣系爭房屋之旨，乃將登記於名下之應
    有部分移轉被告乙○○，以表誠信，並無通謀虛偽意思表示
    情事。因被告間既係基於贈與之真意，即無須踐行土地法第
    34條之1 優先承買權之通知程序。
  (三)系爭房屋係於53年之前即已建造之3 樓透天厝，非屬現代型
    集合住宅之公寓大廈，非公寓大廈管理條例所規範，又系爭
    房屋與系爭土地所有權並非同時取得，亦不符公寓大廈管理
    條例第4 條第2 項規定情形，自無適用。
  (四)又購買系爭土地時，雖係由原告代被告丁○○、甲○○○、
    戊○○等人墊付買賣價金，惟被告丁○○、甲○○○、戊○○皆係為自己行使所有權之目的而取得所有權登記，並非原
    告主張之借名登記法律關係，原告忽而主張為所有權人，忽
    而主張非所有權人而有優先承買權，益徵其借名登記之主張
    為臨訟杜撰，與事實不符。原告代被告丁○○、甲○○○、
    戊○○墊付之買受系爭土地價金及相關費用，被告已於99年
    4 月26日以存證信函通知原告領回，因原告逾期未領回，被
    告業已依法提存。
  (五)並聲明求為判決駁回原告之訴。
三、兩造不爭執之事實：
  (一)坐落系爭土地上之系爭房屋應有部分3 分之1 原為劉泉所有
    ，92年間由劉泉繼承人即原告、劉美珠及被告丁○○、甲○○○、戊○○辦理繼承登記，而為系爭房屋應有部分3 分之
    1 之公同共有人。
  (二)系爭土地原為國有土地，其後被告丁○○、甲○○○、戊○○分別取得系爭土地應有部分各18分之1 ，嗣被告丁○○、
    甲○○○、戊○○於97年6 月18日以贈與為原因，將各自所
    有之系爭土地應有部分18分之1 ，移轉登記為被告乙○○所
    有。
  (三)原告為系爭土地共有人之一，應有部分為6分之1。
四、茲就兩造爭點分述如下：
  (一)原告提起本訴，應有確認利益：
  1.確認之訴非原告有即受確認判決之法律上利益者，不得提起
    。所謂即受確認判決之法律上利益，係指法律關係之存否不
    明確，原告主觀上認其在法律上之地位有不安之狀態存在，
    且此種不安之狀態，能以確認判決將之除去者而言（最高法
    院52年臺上字第1237號、第1240號判例意旨參照）。
  2.本件原告主張被告間就系爭土地應有部分18分之3 ，於97年
    6 月18日以贈與為原因之所有權移轉登記之意思表示無效（
    物權移轉行為無效），依原告所主張，其與被告丁○○、甲○○○、戊○○間就系爭土地應有部分18分之3 存有借名登
    記法律關係，則系爭土地應有部分18分之3 是否已移轉與被
    告乙○○，關係被告丁○○、甲○○○、戊○○其後能否履
    行對原告所負借名登記契約終止後之移轉義務，兩造復就被
    告間之移轉行為是否有效存有爭議，法律關係存否不明確，
    依前揭說明，自難認無受確認判決之法律上利益。
  (二)被告間就系爭土地應有部分18分之3 以贈與為原因之所有權
    移轉登記，並非通謀虛偽意思表示：
  1.按第三人主張表意人與相對人通謀而為虛偽意思表示者，該
    第三人應負舉證之責（最高法院48年臺上字第29號判例意旨
    參照）。本件原告主張被告間就系爭土地應有部分18之3 所
    為物權移轉登記，係出於通謀虛偽意思表示，為被告所否認
    ，揆諸前開判例意旨，自應由原告負舉證之責，惟原告就此
    未能舉證以實其說，自難認其主張為真。
  2.次按所謂通謀為虛偽意思表示，乃指表意人與相對人互相故
    意為非真意之表示而言，故相對人不僅須知表意人非真意，
    並須就表意人非真意之表示相與為非真意之合意，始為相當
    （最高法院62年臺上字第316 號判例意旨參照）。本件原告
    主張被告間「所有權移轉登記之意思表示」為無效，核其真
    意，應係指被告間就系爭土地應有部分18分之3 所為之「物
    權移轉行為」無效，惟縱原告主張被告間所為移轉，係為規
    避優先承買權之規定，事實上被告間有讓與之對價等情為真
    ，則被告丁○○、甲○○○、戊○○將系爭土地應有部分18
    分之3 移轉予被告乙○○，應係買賣契約出賣人義務之履行
    。就物權行為言，表意人即被告丁○○、甲○○○、戊○○
    顯然有移轉系爭土地應有部分各18分之1 與被告乙○○之意
    思，相對人即被告乙○○亦有分別自被告丁○○、甲○○○
    、戊○○處各受領系爭土地應有部分18分之1 移轉之意思，
    表意人與相對人形諸於外者係移轉所有權之意思表示，內心
    真意亦係系爭土地所有權異動之法律效果，顯無通謀虛偽而
    為物權移轉行為可言。原告主張被告丁○○、甲○○○、戊○○於97年6 月18日所為物權移轉行為無效，自非可採。
  (三)被告間就系爭土地應有部分18分之3 之移轉，並無民法第79
    9 條第5 項或公寓大廈管理條例第4 條第2 項規定之適用：
    按民法第799 條第1 項規定：「稱區分所有建築物者，謂數
    人區分一建築物而各專有其一部，就專有部分有單獨所有權
    ，並就該建築物及其附屬物之共同部分共有之建築物。」次
    按公寓大廈管理條例第3 條第2 、3 款分別規定「區分所有
    ：指數人區分一建築物而各有其專有部分，並就其共用部分
    按其應有部分有所有權。」「專有部分：指公寓大廈之一部
    分，具有使用上之獨立性，且為區分所有之標的者。」經查
    ，系爭房屋依建物登記謄本記載為一加強磚造3 層樓建物（
    本院卷第47頁），縱各該樓層於構造上或使用上或在建築執
    照設計圖樣標有明確界線，惟系爭房屋僅為單一所有權，係
    數人共有一物，並無各人「專有部分」，更非就各樓層各有
    其專有部分而有「單獨所有權」，各樓層均為物之一部分，
    而非區分所有權之標的，顯非民法第799 條第1 項或公寓大
    廈管理條例第3 條第2 款規定之區分所有建物。自無民法第
    799 條第5 項或公寓大廈管理條例第4 條第2 項所謂「專有
    部分」與基地之權利，不得分離而為移轉或設定負擔等規定
    之適用。原告主張被告間就系爭土地應有部分18分之3 之移
    轉，違反民法第799 條第5 項、公寓大廈管理條例第4 條第
    2 項規定而為無效云云，自非可採。其另謂被告侵害原告依
    民法物權編施行法第8 條之5 第3 項規定之區分所有建築物
    專有部分所有人優先承買權，亦同屬無理由。
  (四)依上，系爭土地應有部分18分之3 自被告丁○○、甲○○○
    、戊○○移轉與被告乙○○之物權行為既非無效，則被告乙○○自為受移轉後之土地所有權人，原告主張本於與被告丁○○、甲○○○、戊○○間「借名登記」或「實質所有權人
    」地位，訴請塗銷移轉登記，自無理由。
  (五)再按共有人出賣其應有部分時，依土地法第34條之1 第4 項
    規定，他共有人固得以同一價格優先承購，惟此僅有債權效
    力。故共有人倘違反法律規定將其應有部分出賣與他人，已
    依法取得所有權時，他共有人不得主張該買賣為無效而塗銷
    其依法所為之登記（最高法院68年臺上字第3141號判例、82
    年臺上字第1344號判決意旨參照）。是以，本件縱如原告所
    述，被告丁○○、甲○○○、戊○○有違反土地法第34條之
    1 第4 項規定而出賣系爭土地應有部分18分之3 予被告乙○○之情，亦係被告丁○○、甲○○○、戊○○違反與原告間
    之債權效力規定，原告對被告丁○○、甲○○○、戊○○得
    就因之所受損害請求賠償之問題，依上說明，尚非得另本於
    侵權行為法律關係，訴請被告乙○○塗銷登記。
五、從而，原告本於前揭原因事實，訴請確認被告丁○○、甲○○○、戊○○分別與被告乙○○間就系爭土地所有權應有部
    分各18分之1 ，於97年6 月18日所為移轉登記之意思表示無
    效；另主張依借名登記、實質所有權人及侵權行為規定，訴
    請被告應將系爭土地應有部分18分之3 ，於97年6 月18日以
    贈與為原因之所有權移轉登記塗銷，均為無理由，應予駁回
    。
六、本件事證已臻明確，其餘兩造主張、陳述暨所提之證據，經
    審酌均與本院前揭判斷不生影響，爰不一一詳予論述，附此
    敘明。
七、據上論結，原告之訴為無理由，並依民事訴訟法第78條判決
    如主文。
中    華    民    國    99    年    5     月    26    日
                  民事第一庭  法  官  王本源
以上正本證明與原本無異。
如對本判決上訴，應於判決送達後20日內向本院提出上訴狀。
中    華    民    國    99    年    6     月    2     日
                              書記官  陳淑女

司法院資訊處製作；財團法人民間司法改革基金會備份。
